行　政　法　院　判　決　　　　　　　　　　　　　八十八年度判字第四○九二號
　　原　　　告　乙○○
　　送達代收人　甲○○
　　被　　　告　彰化縣政府
右當事人間因耕地三七五租約事件，原告不服內政部中華民國八十七年十月三十日台
八七內訴字第八七○五二二九號再訴願決定，提起行政訴訟，本院判決如左︰
　　主  文
原告之訴駁回。
    事  實
緣原告與承租人陳清黎間租約耕地，坐落彰化縣鹿港鎮○○段三三八－四、三三八－
七、三三八－八、三三八－九地號，承租面積分別為○．○八五七、○．一二四一、
○．一四二四、○．五九○五公頃。民國八十五年底租約期滿，承租人陳清黎於八十
六年一月十日公告期間內（八十六年一月一日至同年二月十四日）申請續訂租約，而
原告並未於公告期間申請收回耕地，經被告所屬鹿港鎮公所查明承租人有繼續耕作之
事實，乃陳報被告於八十六年四月十九日以彰府地權字第○六九六九六號函准由承租
人續訂租約六年（被告於八十六年十月十五日以八六彰府地權字第一九三○八二號函
，變更租賃標的為三三八－四及三三八－九兩筆）原告不服，循序提起行政訴訟。茲
摘兩造訴辯意旨如次：
原告起訴意旨略謂：一、查依台灣省耕地租約登記辦法第二條第一項規定：「耕地租
約之訂立、變更、終止或換訂登記，應由出租人『會同』承租人於登記原因發生日起
三十日內，向當地鄉（鎮、市、區）公所申請」，同條第二項規定：「前項租約登記
，出租人或承租人不會同申請時，得由一方明理由，檢附相關證明文件，單獨申請
登記，除有左列情事之一者得逕行登記外，鄉（鎮、市、區）公所應通知他方於接到
通知之日起二十日內提出書面意見，逾期未提出者，由該管鄉（鎮、市、區）公所逕
行登記」，依同條第三項規定：「前項受通知之他方提出異議，且其異議屬耕地租佃
爭議者，依本條例第二十六條規定處理」，由此可知耕地租約之登記原則上應由出租
人「會同」承租人辦理登記，否則承租人如欲單方申請登記時，除非其具備同條第二
項所列特別情事（如經判決確定，經訴訟上和解或調解成立、經耕地租佃委員會調解
或調處成立．．．等）外，鎮公所均應踐行先通知出租人之程序，俟出租人於接到通
知二十天內未提出書面意見時，始得由鎮公所逕行登記。惟查，本件鹿港鎮公所並未
依上開規定先行通知原告，法定之行政程序未完備，以致原告無法於二十天內再次提
出反對意見，鹿港鎮公所謂已有公告周知，與法律規定「應通知他方於接到通知之日
起二十日內」之規定不符，蓋所謂「通知」應為個別通知，且須自此項通知送達後始
能起算二十日之異議期間，與公告顯然不同；再者鹿港鎮公所之公告內容並非依台灣
省耕地租約登記辦法第二條第二項規定所為通知，其公告之內容並未述明承租人有單
方之續約申請，於法尚不生上開規定中通知之效力（即二十日內無提出書面意見得准
予逕行登記），被告不得准予逕行登記。二、次查訴願決定機關駁回訴願請求之主要
理由，為前揭租約登記辦法第二條所規定應通知他方於接到通知之日起二十日內提出
書面意見，逾期未提出始得由該管鎮公所逕行登記之規定，僅限於耕地租約之訂立、
變更、終止或「換訂」登記，尚不及於租約期滿續訂租約登記，故本件續約登記毋需
適用上述「通知」之程序云云，惟所謂「換訂登記」即包括「續約登記」，僅「換訂
」之涵意較廣，故台灣省政府在八十五年八月十三日將該條第一項原規定耕地租約之
訂立、變更、終止或「續訂」登記之文字，修正為「換訂」登記，訴願決定理由謂「
換訂登記」不包括「續訂登記」，實有重大誤會，蓋若謂「換訂登記」不包括「續訂
登記」之情形，那何謂租約之「換訂登記」﹖又從憲法保障人民財產權之精神觀之，
租約之「續約登記」與租約之訂立、終止、變更登記，同樣嚴重影響人民對財產權之
支配，何以獨將「續約登記」排除在外，不予同等程序保障。三、又查訴願決定及再
訴願決定均引耕地三七五租約清理要點第五條規定：「耕地租約期滿，出租人未申請
終止租約，而承租人申請繼續承租，並有繼續耕作之事實者，應准續訂租約」，做為
駁回訴願及再訴願請求之理由，然上開規定係在租佃雙方就耕佃關係未存爭議時，始
有適用之餘地，本件租約原告在八十五年十二月十日即發函通知屆期要終止租約關係
，不再續約，意思表示明確，與上開規定所稱「未申請終止租約」之情形不符，並無
援引該規定而准予續約登記之道理。四、再查前開得由承租人單獨申請租約登記之情
形，應以已有合法耕地租約存在為前提，否則租賃關係是否存在，猶待民事法院判決
，尚無申請租約登記之餘地，更遑論由承租人單獨申請登記，此有鈞院五十四年判字
第二四二號判例，可資參照，而原告就系爭土地租約，既早已在八十五年十二月十日
即提前通知鹿港鎮公所及承租人，以承租人有廢耕、變更使用用途，不自任耕作等違
約事由，依法終止三三八－四、三三八－九地號土地之租約，雙方就系爭土地此後是
否尚有租賃關係存在，已明顯有重大爭執，且為被告所明知，被告就此自應靜待民事
法院判決，而不應再由承租人單獨申請續約登記，造成法院未審理，行政先行判決之
不當情形，此時依法即應依耕地三七五減租條例第二十六條規定之程序進行調解、調
處及由司法機關以訴訟程序確認租約關係存在與否，而不應由行政機關逕做續約之登
記，否則即屬違法不當之行政處分。五、系爭三三八－四、三三八－九地號土地部分
，租約因承租人自七十九年第二期開始，即未給付租金；另有變更農地為魚池、廢耕
、轉由第三人耕作等違約情形，而由原告依法終止而消滅，且此項租約終止之效力，
並不因未向被告或鹿港鎮公所正式辦理租約註銷手續而受影響，蓋原租約既經出租人
以承租人有廢耕、轉租、欠租、變更農地用途等事由，而通知承租人及鹿港鎮公所到
期後不再續約，承租人及被告即受此通知之拘束，承租人就此法律上之效力如有爭執
，自應另依耕地三七五減租條例第二十六條規定之程序（調解、調處、訴訟），尋求
救濟，依法不得再單獨向主管機關申請續約登記，而承租人到底有無前述違約情形，
乃司法機關才有權力做認定，原告亦無必要於訴願時提出各項證據，蓋被告對承租人
有無違約，以及原告終止租約是否合法，並無就實體內容審查之權責，只要租佃雙方
有爭議，即應由雙方循司法程序救濟，行政機關並無置喙之權，更不得先行核准續約
登記。六、又原告茲就系爭三三八－四、三三八－九地號土地，提出與承租人前於台
灣彰化地方法院審理八十二年度再字第五號再審事件中，承審法官於八十三年三月三
十日至現場勘測命鹿港地政事務所製作之複丈成果圖乙份，由該複丈圖中明顯可見承
租人就三三八－四地號土地有如綠色部分○．○六五三公頃面積之荒廢使用，就三三
八－九地號土地亦有如橘色部分○．○一二四公頃面積之荒廢使用，可見承租人有廢
耕農地之情形，確為事實。且其在此之前於八十年八、九月間更將上開農地闢為池塘
，變更用途，其後在八十五年四、五月間更將農地擅供他人堆放垃圾，未予耕作，以
上均有照片影本及存證信函二份可資證明。依最高法院民事庭決議，原告自得收回全
部耕地。七、綜上說明，被告所為准予續約登記之處分，確有重大違法或不當之處，
依法應予撤銷，訴願及再訴願決定機關誤解法令因而駁回訴願及再訴願請求，亦有違
誤，均請判決撤銷等語。
被告答辯意旨略謂：一、本案經鹿港鎮公所依臺灣省政府八十五年十一月六日八五府
地三字第一六八四一五號函頒「臺灣省各縣市辦理私有耕地於八十五年底租約期滿處
理工作計畫及其工作進度表」規定程序辦理公告，承租人陳清黎於八十六年一月十日
，檢附原租約書正本，並填具「私有耕地租約期滿續訂租約申請書」一份，向鹿港鎮
公所申請續訂租約（收件：鹿鎮民地字第一三九號，收件日期：八十六年一月十日）
；而出租人即原告並未於法定期間申請收回耕地，鹿港鎮公所查明承租人有繼續耕作
之事實，經於八十六年三月二十七日函報被告，准依耕地三七五減租條例第五條、第
二十條規定，由承租人續訂租約六年。次查本案租約前於八十二年間滋生租佃爭議，
經臺灣彰化地方法院八十二年五月二十四日八十二年度訴字第○○七號判決，復於八
十二年九月二十九日判決確定：系爭土地租約自八十一年一月一日起至八十五年十二
月三十一日止續訂租約。原告指稱八十五年十二月十日即發函通知屆期要終止租約關
係。惟租約之終止登記，依臺灣省耕地租約登記辦法，應向當地鄉鎮公所申請，並填
具申請書檢具相關證明文件，查本案原告並未正式向鹿港鎮公所提出申請。二、原告
指陳臺灣省耕地租約登記辦法第二條第二項規定，有關承租人單方申請登記鄉（鎮、
市、區）公所，應通知他方．．．乙節。查台灣省政府八十五年八月十三日修正公布
「臺灣省耕地租約登記辦法」第二條規定：「耕地租約之訂立、變更、終止或換訂登
記，應由出租人會同承租人．．．」，該規定並未包含租期屆滿承租人申請續訂租約
或出租人收回自耕登記，合先明。復查「耕地租約於租期屆滿時，除出租人依本條
例收回自耕外，如承租人願繼續承租者，應續訂租約」耕地三七五減租條例第二十條
定有明文，是以揆諸上開規定及土地法第一百零九條及三七五減租條例第十九條及司
法院釋字第一二八號解釋意旨，承租人於租約期滿申請續訂租約時，自無需會同出租
人，而其向鄉（鎮、市、區）公所單獨申請續訂租約亦無需通知出租人限期提出書面
意見。所稱承租人有廢耕、轉租、欠租．．．等情事，出租人應依三七五減租條例第
二十六條規定程序辦理。三、本案租約原訂鹿港鎮○○段三三八之四、三三八之七、
三三八之八、三三八之九地號合計四筆，經最高法院八十六年度臺上字第一七一四號
民事裁定，同段三三八之七、三三八之八地號二筆租約不存在，同段三三八之四、三
三八之九地號二筆繼續租賃存在，經被告於八十六年十月十五日以八六彰府地權字第
一九三○八二號函核定准予租約標示變更登記在案，併予敘明。綜上所陳，被告對本
案之處理，悉依法行事，並無違誤，請將訴訟駁回等語。
    理  由
按「耕地租約於租期屆滿時，除出租人依本條例收回自耕外，如承租人願繼續承租者
，應續訂租約。」耕地三七五減租條例第二十條定有明文。又「耕地租約期滿，出租
人未申請終止租約，而承租人申請繼續承租，並有繼續耕作之事實者，應准續訂租約
。」耕地三七五租約清理要點第五點規定有案。查，本件原告與承租人所訂彰化縣鹿
港鎮公所鹿頭字第一八號三七五耕地租約，租約耕地坐落彰化縣鹿港鎮○○段三三八
－四、三三八－七、三三八－八、三三八－九地號，承租面積分別為○．○八五七公
頃、○．一二四一公頃、○．一四二四公頃、○．五九○五公頃，八十五年底租約期
滿，承租人於法定期間申請續訂租約，原告即出租人並未於法定期間申請收回自耕，
經被告所屬鹿港鎮公所函送承租續訂租約之案件，被告於八十六年四月十九日以八六
彰府地權字第○六九六九六號函，准由承租人續訂租約六年（其中三三八－七、三三
八－八兩筆租約因租賃標的物不存在，經最高法院八十六年台上字第一七一四號裁定
確定其租約不存在；並經被告於八十六年十月十五日以八六彰府地權字第一九三○八
二號函核定准予租約標示變更登記在案，是本件訴訟標的物僅限同段三三八－四、－
九地號繼續租賃部分）。原告不服，循序提起行政訴訟，主張：依台灣省耕地租約登
記辦法第二條之規定，耕地租約之登記原則上應由出租人會同承租人辦理登記，例外
於有經法院判決確定等特別情事，始得單方申請登記。本件被告於其所屬鹿港鎮公所
未通知原告之前，准予逕行登記續租，程序顯有未合。況原告於八十五年十二月十日
租約屆滿前，已發函終止租約，不再續約，與被告所稱原告未申請終止租約之事實不
符。況租約兩造明顯有重大爭執，承租人且有未給付租金，及有廢耕、轉租等情事，
自應依耕地三七五減租條例第廿六條進行調解、調處及由司法機關以訴訟程序確認租
約關係存在與否，自不應由被告准予續約云云。經查，耕地租約期滿時，有左列情形
之一者，出租人不得收回自耕：一、出租人不能自任耕作者。二、出租人所有收益足
以維持一家生活者。三、出租人因收回耕地，致承租人失其家庭生活依據者，耕地三
七五減租條例第十九條第一項定有明文。依該規定出租人有所定情形之一者，即不得
收回耕地。原告現居美國，自無從收回自耕，雖其於八十五年十二月十日租約屆滿之
前，致函承租人，表示租期屆滿不再續約，惟與首揭耕地三七五減租條例第二十條及
上開條文意旨不符，故被告認定原告租期屆滿，未於八十六年一月一日至同年二月十
四日公告期間內申請收回系爭兩筆耕地自耕，核無不合。又台灣省耕地租約登記辦法
第二條：「耕地租約之訂立、變更、終止或換訂登記，應由出租人會同承租人於登記
原因發生日起三十日內，向當地鄉（鎮、市、區）公所申請；但出租耕地經依法編定
為建築用地，出租人依平均地權條例等有關法令終止耕地租約時，應向當地縣（市）
政府申請核准後送當地鄉（鎮、市、區）公所辦理。前項租約登記，出租人或承租人
不會同申請時，得由一方敘明理由，檢附相關證明文件，單獨申請登記，除有左列情
形之一者得逕行登記外，鄉（鎮、市、區）公所應通知他方於接到通知之日起二十日
內提出書面意見，逾期未提出者，由該管鄉（鎮、市、區）公所逕行登記：一、經判
決確定者。二、經訴訟上和解或調解成立者。三、經耕地租佃委員會調解或調處成立
者。四、出租人死亡，其繼承人辦竣繼承登記者。五、耕地經逕為標示變更登記者。
．．．」之規定，應僅限於耕地租約之訂立、變更、終止或換訂登記，尚不及於租約
期滿續訂租約登記；否則，如本件情形，出租人之原告並未依法收回自耕，其續約仍
應經其會同辦理，予其拒不同意續約，被告即無從准予續約登記，則有違前開母法即
三七五減租條例第十九條、第二十條規定之意旨。從而，八十五年系爭租約期滿後，
被告所屬鹿港鎮公所查明承租人有繼續耕作之事實，承租人並於八十六年一月十日公
告期間（八十六年一月一日至同年二月十四日）內申請續訂租約，則被告准由承租人
續訂租約六年，於法並無不合。至於原告主張承租人於原租約存續期間，有未給付租
金、廢耕與轉租等情事，與本件續訂租約無，自應由原告依耕地三七五減租條例第
廿六條之規定，另行向當地鄉、鎮公所耕地租佃委員會申請調解等程序解決。又本院
五十四年判字第二四二號判例意旨，係在陳明出租人與承租人間事實上就耕地有租賃
關係存在，於簽訂三七五租約時，出租人或承租人拒絕訂立書面契約，應依上開耕地
三七五減租條例第二十六條規定程序處理，與本件續訂租約之情形有別，該判例意旨
自無適用於本件之餘地。原告主張，核無足採。揆諸首揭說明，本件原處分就系爭地
段三三八－四及三三八－九地號兩筆土地部分，核無違誤，一再訴願決定遞予維持，
亦無不合，原告猶執前詞，聲明撤銷，為無理由，應予駁回。
據上論結，本件原告之訴為無理由，爰依行政訴訟法第二十六條後段，判決如主文。
中    華    民    國     八十八      年     十二     月       三        日
                    行 政 法 院 第 五 庭
                                審 判 長 評  事      廖  政  雄
                                         評  事      趙  永  康
                                         評  事      沈  水  元
                                         評  事      林  清  祥
                                         評  事      姜  仁  脩
右  正  本  證  明  與  原  本  無  異
                                         法院書記官  張  惠  美
中    華    民    國     八十八      年     十二     月       七        日
